【裁判字號】    90,上訴,2692
【裁判日期】    900822
【裁判案由】    偽證等
【裁判全文】
臺灣高等法院刑事判決                            九十年度上訴字第二六九二號
    上  訴  人
    即  自訴人  乙○○
    被      告  甲○○
                丁○○
                丙○○
右上訴人因自訴被告等偽證等案件，不服臺灣板橋地方法院九十年度自字第一一四號
，中華民國九十年六月十四日第一審判決，提起上訴，本院判決如左：
    主  文
上訴駁回。
    理  由
一、自訴意旨略以：被告甲○○、丁○○因故對上訴人即自訴人乙○○有所不滿，竟
    夥同被告丙○○，於民國八十五年一月十二日，共往臺北市政府警察局士林分局
    製作筆錄，偽稱自訴人自八十二年六月起至八十四年止，以三重市○○街一百巷
    市場老大自居，率二名手下，連續從事使用暴力恐嚇、勒索保護費，如有不從即
    砸壞物品等流氓行為，並於臺灣板橋地方法院審理該流氓案件時，出庭具結後偽
    證。且於法院審理該流氓案件期間，蓄意散布稱：自訴人被警方提報流氓、逮捕
    ，意圖使週遭鄰居及市場攤商知悉，藉以毀損自訴人名譽。幸經法院明察，對該
    流氓案件，裁定自訴人不付感訓處分確定。被告三人之行為，均已涉犯刑法第一
    百六十八條（自訴狀誤為第一百六十九條）之偽證罪，及第三百十條第一項之誹
    謗罪嫌等語。
二、按同一案件經檢察官依刑事訴訟法第二百二十八條規定開始偵查者，不得再行自
    訴；但告訴乃論之罪，經犯罪之直接被害人提起自訴者，不在此限，刑事訴訟法
    第三百二十三條第一項定有明文。次按不得提起自訴而提起者，應諭知不受理之
    判決，為刑事訴訟法第三百三十四條所明定。又依同法第三百三十九條第一項所
    定，得提起自訴之人，係限於因犯罪而直接被害之人，必其人之法益由於犯罪行
    為直接所加害，若須待乎他人之另一行為而其人始受損害者，即非因犯罪直接所
    受之損害，不得提起自訴。至於在他人刑事被告案內為證人之人，在審判或偵查
    時，依法具結而為虛偽之陳述，固足使採證錯誤，判斷失平，致司法喪失威信，
    然此種虛偽之陳述，該他人是否因此被害，尚繫於執行審判或偵查職務之公務員
    採信其陳述與否而定，並非因偽證行為直接或同時受有損害，即與該項所稱之被
    害人並不相當，其無提起自訴之權，自不待言（最高法院二十六年渝上字第八九
    三號判例意旨參照）。末按刑事訴訟法第三百三十九條第二項規定：犯罪事實之
    一部提起自訴者，他部雖不得自訴，亦以得提起自訴論。但不得提起自訴部分係
    較重之罪，或其第一審屬於高等法管轄，或第三百二十一條之情形者，不在此限
    。
三、經查：
（一）自訴人所訴被告三人偽證、誹謗之同一犯罪事實，曾經自訴人向臺灣板橋地方
      法院檢察署，以被告三人涉犯誣告、偽證、誹謗等罪，提出告訴、告發，有自
      訴人所書之告訴狀一紙附原審卷可稽，案經該署以八十八年度偵字第二二三七
      二號開始偵查，並由該署檢察官於八十九年十一月二十八日，認被告三人之誣
      告罪嫌不足，而為不起訴處分後，並經臺灣高等法院檢察署駁回自訴人之再議
      （九十年度議字第三七二號），有該二份處分書在卷可憑。雖臺灣高等法院檢
      察署九十年度議字第三七二號處分書內載有「聲請人（即自訴人）另告發告訴
      偽證、誹謗部分，原檢察官既未就偽證、誹謗部分為不起訴處分，聲請人對此
      部分再議，亦有未合」等詞。然而，此應屬臺灣板橋地方法院檢察署檢察官是
      否已就自訴人所告發及告訴之偽證、誹謗犯行偵查終結之問題，並不影響該部
      分犯行業經檢察官開始偵查之事實。
（二）至於自訴人所指被告三人涉犯刑法第三百十條第一項之誹謗罪部分，依刑法第
      三百十四條之規定，屬告訴乃論之罪，自訴人主張其為誹謗罪之直接被害人，
      固非無據。然查，該誹謗罪與自訴人另指訴被告三人所涉犯之刑法第一百六十
      八條之偽證罪部分，核有方法結果之牽連關係，屬裁判上一罪。而偽證罪，參
      照前開判例意旨，係屬不得提起自訴之罪。由於本件不得提起自訴之偽證罪係
      較重之罪，揆諸刑事訴訟法第三百三十九條第二項但書，自訴人就該誹謗罪部
      分，亦不得提起自訴。
    從而，原審法院以自訴人就不得提起自訴之案件提起自訴，爰為其自訴不受理之
    判決，認事用法並無違誤，應予維持。自訴人上訴意旨以偽證及誹謗部分未據偵
    查終結，且其係偽證罪之直接被害人，應得提起自訴云云，指摘原判決不當，為
    無理由，應予駁回，並不經言詞辯論為之。
據上論斷，應依刑事訴訟法第三百六十八條、第三百七十二條，判決如主文。
中      華      民      國    九十    年    八      月       二十二     日
                              臺灣高等法院刑事第五庭
                                  審判長法  官  曾  德  水
                                        法  官  趙  功  恆
                                        法  官  林  立  華
右正本證明與原本無異。
如不服本判決應於收受送達後十日內向本院提出上訴書狀，其未敘述上訴之理由者並
得於提起上訴後十日內向本院補提理由書（均須按他造當事人之人數附繕本）。
                                        書記官  廖  月  女
中      華      民      國    九十    年    八      月       二十二     日


司法院資訊處製作；財團法人民間司法改革基金會備份。
